【裁判字號】    98,易,884
【裁判日期】    990422
【裁判案由】    妨害名譽
【裁判全文】
臺灣臺北地方法院刑事判決               98年度易字第884號
公  訴  人  臺灣臺北地方法院檢察署檢察官
被      告  丁○○
選任辯護人  林森敏律師
            吳意淳律師
上列被告因妨害名譽等案件，經檢察官提起公訴（98年度偵字第
1226、3379號），本院判決如下：
    主  文
丁○○無罪。
    理  由
一、公訴意旨略以：被告丁○○與告訴人丙○○原為夫妻（民國
    97年6 月23日離婚），被告明知告訴人丙○○與告訴人戊○○並無任何曖昧關係，竟意圖散布於眾，於97年6月2 日至5
    日間，多次以電話向與告訴人丙○○、戊○○同為陸軍關渡
    地區指揮部同事之證人甲○○陳述告訴人丙○○與告訴人戊○○間有不正當男女關係及行為，復於97年6 月20日，在桃
    園縣龜山鄉大岡營區內，向證人乙○○陳稱告訴人丙○○與
    告訴人戊○○有不正當交往，並於同日致電向國防部申訴，
    指稱告訴人丙○○與告訴人戊○○常以洽公名義出營，且假
    日聯絡頻繁，收假時告訴人戊○○亦均駕車專程接送告訴人
    丙○○返營，致告訴人丙○○與被告家庭失和，屢有爭吵，
    夫妻感情不睦等情，致使告訴人許子淇、戊○○任職單位內
    同事誤認告訴人丙○○與告訴人戊○○間有不正當關係，告
    訴人丙○○、被告婚姻生變，係告訴人戊○○介入所致，嗣
    並造成告訴人戊○○與告訴人丙○○受到部隊監察單位之調
    查，嚴重影響告訴人戊○○及告訴人丙○○之名譽。被告復
    於不詳時、地，將其使用之網際網路「即時通」軟體（Wind
    ows Live Messenger，下稱MSN ）暱稱更改為「做事要知道
    分寸...356 X-EX（告訴人戊○○車號為3566-EX號）小心點
    」、「快來玩級數快車手Online~~撞爆356X-EX 」等，以加
    害告訴人戊○○財產之事恐嚇告訴人戊○○，致告訴人戊○○心生畏懼，致生危害於安全，而認被告涉犯刑法第305 條
    之恐嚇危害安全、同法第310條第1項之誹謗罪嫌云云。
二、按犯罪事實應依證據認定之，無證據不得認定犯罪事實；不
    能證明被告犯罪者，應諭知無罪之判決，刑事訴訟法第154
    條第2項、第301條第1 項分別定有明文。又犯罪事實之認定
    ，應憑真實之證據，倘證據是否真實尚欠明確，自難以擬制
    推測之方法，為其判斷之基礎；而認定犯罪事實之證據係指
    足以認定被告確有犯罪行為之積極證據而言，該項證據自須
    適合於被告犯罪事實之認定，始得採為斷罪資料，最高法院
    著有53年臺上字第656號、29年上字第3105 號判例可資參照
    。且刑事訴訟上證明之資料，無論其為直接或間接證據，均
    須達於通常一般之人均不致有所懷疑，而得確信其為真實之
    程度，始得據為有罪之認定，若其關於被告是否犯罪之證明
    未能達此程度，而有合理懷疑之存在，致使無從形成有罪之
    確信，根據「罪證有疑，利於被告」之證據法則，即不得遽
    為不利被告之認定，亦有最高法院76年臺上字第4986號判例
    可稽。再者，刑事訴訟法第161條已於91年2 月8日修正公布
    ，其第1 項規定：檢察官就被告犯罪事實，應負舉證責任，
    並指出證明之方法。因此，檢察官對於起訴之犯罪事實，應
    負提出證據及說服之實質舉證責任。倘其所提出之證據，不
    足為被告有罪之積極證明，或其指出證明之方法，無從說服
    法院以形成被告有罪之心證，基於無罪推定之原則，自應為
    被告無罪判決之諭知，此觀諸最高法院92年臺上字第128 號
    判例意旨亦甚彰明。
三、檢察官認被告涉犯恐嚇危害安全、誹謗等罪嫌，無非以(一)被
    告之供述；(二)告訴人戊○○之指訴；(三)告訴人丙○○之指訴
    ；(四)證人甲○○之證述；(五)證人乙○○之證述；(六)被告與告
    訴人丙○○之電話通聯錄音檔光碟1片；(七)MSN網頁列印資料
    ；(八)告訴人戊○○所有之自小客車登記資料等為主要論據。
    訊據被告堅決否認有上述犯行，辯稱：伊與證人甲○○是同
    事關係，是證人甲○○先說有看到告訴人丙○○到告訴人戊○○的辦公室的內寢，聽到一些傳言，伊才會跟證人甲○○
    說伊在部隊裡面有聽過些傳言，並說告訴人丙○○與告訴人
    戊○○有一些超出部屬及長官的關係，且希望證人甲○○如
    果有看到告訴人丙○○與告訴人戊○○有什麼事情可以跟伊
    說。證人乙○○則是伊的同學，當天伊去證人乙○○營區洽
    公時，伊問證人乙○○有無聽到告訴人戊○○及告訴人丙○○的傳聞，並請證人乙○○如果看到什麼事情不要隱瞞，要
    告訴伊。伊是因為不知道如何去處置這件事情，聽到同事說
    有1985申訴管道可以申訴，才打電話申訴，伊並無散布於眾
    之意圖。伊在MSN使用「做事要知道分寸....356X-EX小心點
    」、「快來玩級數快車手ONL INE~~撞爆356X-EX」等暱稱，
    是因為伊本身有在玩級數快車手的線上遊戲，且伊同學有用
    3X6XEX帳號，純粹是抒發情緒才這樣寫。伊並沒有告訴人戊○○的MSN 帳號，告訴人戊○○也沒有伊帳號，伊根本不知
    道告訴人戊○○會知道這件事情，更沒有恐嚇告訴人戊○○
    之故意。伊和告訴人丙○○離婚後，已經刪除告訴人丙○○
    的MSN 帳號，伊不知道為何告訴人丙○○會列印網頁，並告
    知告訴人戊○○此事等語。
四、證據能力方面：
    按被告以外之人於審判外之言詞或書面陳述，除法律有規定
    者外，不得作為證據；被告以外之人於審判外之陳述，雖不
    符刑事訴訟法第159 條之1至第159條之4 之規定，而經當事
    人於審判程序同意作為證據，法院審酌該言詞陳述或書面陳
    述作成時之情況，認為適當者，亦得為證據；當事人、代理
    人或辯護人於法院調查證據時，知有第159條第1項不得為證
    據之情形，而未於言詞辯論終結前聲明異議者，視為有前項
    之同意，刑事訴訟法第159條第1項、第159條之5分別定有明
    文。查本院以下所引用之證據，被告及辯護人對於證據能力
    均不爭執（見本院卷第56頁反面），且經本院於審理期日提
    示上開證據並告以要旨，被告及辯護人就此部分證據之證據
    能力均未聲明異議（見本院98年7月28日審判筆錄、99年4月
    8 日審判筆錄），且查並無不得作為證據之事由，依法自得
    作為證據，合先敘明。
五、經查：
  (一)被訴誹謗罪部分：
  1.被告確實曾多次打電話向證人甲○○表示其懷疑告訴人丙○○與告訴人戊○○有曖昧關係，及曾向證人乙○○陳稱告訴
    人丙○○晚上會前往告訴人戊○○房間，兩人親密的交往等
    情，已經證人甲○○於偵查及本院審理中、證人乙○○於本
    院審理中證述明確。證人甲○○於偵查中證稱：我與被告是
    部隊學長學弟的關係，我們都是在關渡指揮部任職，97年5
    、6 月時被告打電話問我告訴人丙○○與告訴人戊○○的近
    況，我回答不清楚，被告便開始抱怨，並說懷疑告訴人丙○○與告訴人戊○○有曖昧關係，他們常常講電話，可能有私
    情等語【見97年度他字第9396號卷（下稱他卷）第55頁】、
    於本院審理中證稱：「被告跟我說他們二人有曖昧，被告說
    戊○○有送丙○○手機，放假時還互通電話，戊○○洽公時
    都有帶丙○○一起去，被告說他覺得沒有必要一天到晚都在
    聯絡，被告有打電話問我丙○○與戊○○平常生活如何，因
    為我的一個學弟去營輔導長辦公室修東西時有看到丙○○在
    裡面，我有一次休假被告打電話問我丙○○與戊○○最近有
    無怎麼樣，我告訴被告他們二人有在房間裡面，但是做什麼
    我不知道。」、「被告打電話問我他們二人有無曖昧關係，
    被告再跟我說戊○○一天到晚帶丙○○出去還有送手機的事
    情，之後被告就問我他們二人最近有無怎樣，我剛好想到學
    弟告訴我的事情，我就跟被告說，這些都是在同一天同一通
    電話講的事情。」、「（問：被告除了打那一通電話跟你說
    他們二人有曖昧關係之外，還有無跟你說過其他次？）同一
    個禮拜內被告蠻常打電話來問類似的問題，問丙○○與戊○○最近有無怎樣。」、「（問：被告打電話給你問你的次數
    為何？）扣掉這通大約有2、3次，所以應該是3、4次。」等
    語明確（見本院卷第103頁至103頁反面、第104頁反面）；
    證人乙○○則證稱：「有一次被告到我們營上處理車輛候送
    的事情剛好打電話給我，說在我們營上，我請他到我們營上
    休息，被告有提到他聽到人家說丙○○晚上會去戊○○的房
    間，有聽到他們很親密交往，就問我有無此事，我告訴被告
    說沒有，被告當下給我的感覺就是希望我可以幫忙注意他們
    。」、「一開始我與被告是在閒聊，後來不知道為何他會開
    始問丙○○與戊○○之間有沒有什麼事，丙○○晚上會不會
    去找戊○○，我回答他沒有，他才轉述他聽到的內容，告訴
    我他聽到丙○○晚上會到戊○○房間，他們之間好像有在交
    往，彼此之間很親密。」、「被告是先問我，我跟他說沒有
    ，被告才告訴我他所知道的事情，並請我多注意。」等語屬
    實（見本院卷第105頁至106頁）。參以，證人甲○○與被告
    為學長學弟關係，證人乙○○與被告則係同學關係，彼此間
    並無任何仇隙，若非確實親耳聽聞被告於上開時、地陳述前
    揭內容，應無甘冒受偽證處罰之風險，而故意設詞誣陷被告
    之理，是堪認證人甲○○、乙○○前開證詞，均屬可採。被
    告雖辯稱：未曾向證人甲○○、乙○○表示懷疑告訴人戊○○、丙○○有曖昧關係，只是理性懷疑他們二人超過長官與
    部屬間的關係云云，顯與事實不符，不足採信。
  2.被告復於97年6 月20日致電國軍申訴管道「1985申訴專線」
    ，向國防部就「告訴人戊○○與告訴人丙○○常以洽公名義
    出營，告訴人戊○○並申辦手機供告訴人丙○○使用，假日
    聯絡頻繁，且於收假時告訴人戊○○專程接送告訴人丙○○
    返營，致告訴人丙○○與被告家庭不和、時常爭吵，影響夫
    妻間感情」一事提出申訴等情，業經被告供承在卷（見本院
    卷第56頁），並有陸軍關渡地區指揮部98年5月5日陸六培信
    字第0980001225號函文及附件存卷可考（見本院卷第15至28
    頁），故此部分事實，亦堪予認定。
  3.按刑法誹謗罪之成立，須意圖散布於眾，而指摘或傳述足以
    毀損他人名譽之事，始足以當之，刑法第310條第1項定有明
    文。易言之，刑法第310條第1項之誹謗罪，係以意圖散布於
    眾為前提，此為意思要件，而所謂「意圖散布於眾」係指期
    望將足以損人名譽之事散布於不特定人或多數人，使大眾得
    以知悉其內容者而言。因此，倘行為人僅將足以毀損他人名
    譽之事對特定人私下告知，並無傳播於眾或令眾人皆知之意
    思者，即與誹謗罪之構成要件不符（最高法院75年度臺非字
    第175號判決意旨可資參照）。查：
  (1)依證人甲○○、乙○○上開證述觀之，被告僅係於電話中向
    證人甲○○、乙○○陳述上開言語，並無第三人在場聽聞被
    告與證人甲○○、乙○○之談話內容，被告主觀上並無散布
    於眾之意圖，要甚明確。是不問被告向證人甲○○、乙○○
    所陳述之上開言語是否屬實或是否足以毀損告訴人戊○○、
    丙○○之名譽，被告此部分所為，既不具有將該等事項傳播
    於不特定之人或多數人，使大眾知悉其內容之意圖，其所為
    自與刑法第310條第1項之誹謗罪有間。況且，再者，遍觀告
    訴人戊○○、丙○○於偵查中及於本院審理中之證述，告訴
    人戊○○、丙○○均未提及其等於被告與證人甲○○、乙○○對話時在場，是告訴人戊○○、丙○○得知被告曾於前開
    時間對證人甲○○、乙○○陳述上情，並據此提出誹謗告訴
    ，當係事後聽聞證人甲○○、乙○○之轉述，並非被告向不
    特定人傳述，是證人甲○○、乙○○之證詞當亦無從佐證被
    告有散布於眾之誹謗意圖，而執為不利於被告之認定。
  (2)又本件被告透過「1985申訴專線」，向國防部提出申訴乙節
    ，乃係經由合法之特定管道對特定人進行投訴，且係以電話
    之秘密方式進行，並非當眾對不特定人指摘上情；而陸軍關
    渡地區指揮部於收受申訴後，令派監察官前往裝步二營實施
    行政調查，係依照行政程序法第36條之規定處理等情，亦經
    陸軍關渡地區指揮部以上開函文回覆明確，是難認被告上開
    申訴行為有何散布於眾之意圖。既無證據足以證明被告有散
    布於眾之意圖，是被告縱虛構不實事項，向國防部指摘上情
    ，足以損害告訴人戊○○、丙○○名譽，亦難認被告有何誹
    謗之犯行。
  (二)被訴恐嚇危害安全罪部分：
  1.按刑法第305 條之恐嚇罪，所稱以加害生命、身體、自由、
    名譽、財產之事，恐嚇他人者，係指以使人生畏怖心為目的
    ，而通知將加惡害之旨於被害人而言。若僅在外揚言加害，
    並未對於被害人為惡害之通知，尚難構成本罪，最高法院著
    有52年臺上字第751 號判例可資參照。是以雖不以行為人將
    加惡害之事直接通知被害人為必要，意即間接通知亦無不可
    ，然仍須有被害人有受惡害通知之情事，始足當之。
  2.查被告確曾在其所有之MSN 使用「做事要知道分寸...356X-
    EX 小心點」、「快來玩級數快車手Online~~撞爆356X-EX」
    等文字作為暱稱等情，業據被告供承不諱（本院卷第56頁）
    ，並有MSN網頁列印資料3紙在卷可稽（見他卷第26至28頁）
    ，此部分事實，堪予認定。
  3.關於告訴人戊○○如何得知被告上開MSN 暱稱之經過，證人
    丙○○於本院審理中證稱：被告係在97年11月初使用上開暱
    稱，我看到被告的暱稱後，因為我知道告訴人戊○○的車牌
    號碼是3566-EX 號，才會直接聯想到告訴人戊○○，因此我
    將網頁列印下來後，就直接跟告訴人戊○○說，問這樣有無
    觸法，並請告訴人戊○○注意他車輛的狀況等語（見本院卷
    第101頁至101頁反面），核與告訴人戊○○於本院審理中結
    證稱：我沒有用MSN與被告聯繫過，我沒有被告MSN帳號，我
    也沒有告訴過被告我的MSN 帳號。因為證人丙○○知道我和
    被告均曾前往臺北市政府警察局中山分局製作筆錄，所以於
    97年11月7 日晚上10時許，打電話詢問我的車號是幾號，告
    訴我被告上開暱稱的事，並告知我被告在軍中有車輛維修的
    專長，希望我自己注意車輛的狀況，加上我們軍中生活圈狹
    隘，認識的朋友均為周遭的同仁及同事，所以我非常懼怕被
    告對我或我的車輛做出破壞的行為等語大致相符（見本院卷
    第96頁反面、第98頁至第98頁反面），足見證人丙○○係依
    自己之意志，將被告前開MSN 暱稱轉告告訴人戊○○，並非
    被告要證人丙○○代為轉知告訴人戊○○甚明。則依上開判
    例意旨，被告縱使用上開MSN 暱稱，然其既未為惡害之直接
    或間接通知，所為即與恐嚇罪之構成要件有間，自難以該罪
    相繩。
  (三)至於，告訴代理人雖認被告上開向國防部申訴行為，亦涉犯
    誣告犯行，然被告被訴誹謗罪既應諭知無罪判決，此部份自
    難與起訴部分有何裁判上一罪關係，非原起訴部分效力所及
    ，一併敘明。
六、綜上，本件公訴人所舉之前述各項資為被告犯行證明之證據
    ，尚難認被告有何公訴人指訴之誹謗犯行。又被告使用上開
    MSN 暱稱之行為，亦與恐嚇罪之構成要件不符。此外，復查
    無其他積極證據足以證明其有何上開犯行，自屬不能證明其
    犯罪，揆諸前開判例意旨，被告犯罪既屬不能證明，自應諭
    知無罪之判決。
據上論斷，應依刑事訴訟法第301條第1項，判決如主文。
本案經檢察官徐則賢到庭執行職務。
中    華    民    國    99    年    4     月    22    日
                  刑事第十三庭  法  官  陳君鳳
以上正本證明與原本無異。
如不服本判決應於收受送達後10日內向本院提出上訴書狀，並應
敘述具體理由；其未敘述上訴理由者，應於上訴期間屆滿後20日
內向本院補提理由書（均須按他造當事人之人數附繕本）「切勿
逕送上級法院」。告訴人或被害人如對於本判決不服者，應具備
理由請求檢察官上訴，其上訴期間之計算係以檢察官收受判決正
本之日期為準。
                                書記官  楊湘雯
中    華    民    國    99    年    4     月    23    日

司法院資訊處製作；財團法人民間司法改革基金會備份。
